【裁判字號】    99,訴,735
【裁判日期】    991229
【裁判案由】    侵權行為損害賠償
【裁判全文】
臺灣臺北地方法院民事判決               99年度訴字第735號
原      告  許振旺
訴訟代理人  許瓊尤
            許瓊芳
被      告  吳頂立
訴訟代理人  吳淑華
上列當事人間請求侵權行為損害賠償事件，經本院刑事庭裁定移
送前來（99年度交簡上附民字第16號），本院於99年12月15日言
詞辯論終結，判決如下：
    主      文
被告應給付原告新臺幣貳拾壹萬貳仟肆佰玖拾元，及自民國九十
八年四月二十日起至清償日止按年息百分之五計算之利息。
原告其餘之訴駁回。
訴訟費用由被告負擔十分之一；餘由原告負擔。
本判決第一項得假執行。但被告如以新臺幣貳拾壹萬仟元為原
告預供擔保，得免為假執行。
原告其餘假執行之聲請駁回。
    事實及理由
壹、程序部分
    按訴狀送達後，原告不得將原訴變更或追加他訴。但擴張或
    減縮應受判決事項之聲明者，不在此限，民事訴訟法第255
    條第1項第3款定有明文。查原告基於侵權行為起訴請求被告
    給付新臺幣（下同）832,134元，及自民國98年1月起至清償
    日止，按中央銀行放款利率2分之1計算之利息；嗣將其聲明
    變更為：被告應給付原告2,206,789元，及自98年2月25日起
    至清償日止，按年息5%計算之利息。核其性質係擴張應受判
    決事項之聲明，按諸上揭規定，自應予准許之。
貳、實體部分
一、原告起訴主張：被告於98年2月25日12時5分許，駕駛車牌號
    碼1036-VM自小客車，沿臺北市○○路○段183巷往木新路方
    向行駛，至木新路3段與183巷口處欲左轉行駛，本應注意汽
    車自支線駛入幹道，應讓幹線車輛先行，且應隨時注意車前
    狀況，並採取必要之安全措施，而依當時情形，並無不能注
    意之情事，卻疏於注意，致所駕車輛前方保險桿不慎撞及沿
    木新路3段西向東方向，由原告所騎乘車牌號碼EWR-363輕型
    機車右側，造成原告人車倒地，因而受有雙側橈骨遠端骨折
    、右側近端骨折之傷害。爰依民法第184條第1項、第193條
    、第195條規定，請求被告賠償醫療醫藥費7,570元、醫療器
    材費用10,695元、交通郵資費用12,674元、營養費191,850
    元、看護費984,000元及精神慰撫金1,000,000元，為此提起
    本件訴訟等情。並聲明：被告應給付原告2,206,789元及自
    98年2月25日起至清償日止，按年息5%計算之利息；願供擔
    保請准宣告假執行。
二、被告則以：事發當日被告駕車行經臺北市○○路○段183巷事
    故現場，因巷口停放一輛車擋住左方來車視線致視距不良，
    被告乃以時速不到5公里之速度緩慢前進，實已盡相當注意
    ，而原告行經事故現場，未靠快車道外側且未注意車前狀況
    ，亦未減速慢行，致所騎乘之機車撞及被告車前保險桿而摔
    倒在地，原告對本件車禍之發生顯與有過失，應負三成之責
    。又原告請求賠償之金額亦不合理，其中醫療費部分，原告
    雖提出醫療費用收據5,795元、1,775元，然並非全部與本件
    車禍有關，原告主張其有雙手握力下降、左橈神經失調、韌
    帶拉傷之傷害，並非本件車禍所造成，且原告高齡78歲，冰
    凍肩及巴金氏森症為年長者常見疾病，原告仍應證明與本件
    事故有因果關係及為必要之支出，始可請求；請求郵資交通
    費用12,674元部分，其收據金額乃原告自行填寫，金額亦超
    出常情，被告否認為真正，原告應證明該等交通費用支出與
    本事故之因果關係與必要性；醫療器材部分，原告受傷為手
    非腳，購置輪椅費用9,000元與車禍無關，不應由被告負擔
    ，其他亦非必要；再營養費191,850元，原告未提出任何證
    據，被告否認之，況非經醫師指示，亦難認為治療所必需；
    而看護費用近98萬元，未提出任何證據，亦未證明與本件車
    禍之關連性及支出必要性，被告亦予否認；被告每月收入約
    45,000元，有85歲老父、9歲幼子及失業妻子需扶養，僅能
    維持生活所需，原告請求100萬元之精神慰撫金實屬過高。
    末者，原告已自汽車強制責任險中獲得理賠35,320元，及被
    告已先行賠付18,800元，應自原告請求金額中予以扣除等語
    ，資為抗辯。並答辯聲明：原告之訴及假執行之聲請均駁回
    ；如受不利判決，願供擔保請准宣告免為假執行。
三、兩造不爭執之事實：
  (一)被告於98年2月25日12時5分許，駕駛車牌號碼1036-VM自小
    客車，沿臺北市○○路○段183巷往木新路方向行駛，至木新
    路3段與183巷口處欲左轉行駛，本應注意汽車自支線駛入幹
    道，應讓幹線車輛先行，且應隨時注意車前狀況，並採取必
    要之安全措施，而依當時情形，並無不能注意之情事，卻疏
    於注意，致所駕車輛前方保險桿不慎與沿木新路3段西向東
    方向，由原告所騎乘車牌號碼EWR-363輕型機車右側發生碰
    撞，造成原告人車倒地，因而受有雙側橈骨遠端骨折、右側
    近端骨折之傷害，經送臺北市立萬芳醫院（下稱萬芳醫院）
    治療，於98年2月27日出院。
  (二)被告曾賠償原告18,800元，原告並獲強制汽車責任險理賠35
    ,320元。
四、得心證之理由
  (一)原告請求損害賠償有無理由？
  1.按因故意或過失，不法侵害他人之權利者，負損害賠償責任
    ；又汽車、機車或其他非依軌道行駛之動力車輛，在使用中
    加損害於他人者，駕駛人應賠償因此所生之損害，但於防止
    損害之發生，已盡相當之注意者，不在此限，民法第184條
    第1項前段、第191條之2分別定有明文。次按，汽車行駛時
    ，駕駛人應注意車前狀況及兩車併行之間隔，並隨時採取必
    要之安全措施；又汽車行駛至無號誌或號誌故障而無交通指
    揮人員指揮之交岔路口，支線道車應暫停讓幹線道車先行，
    ，道路交通安全規則第94條第3項、第102條第1項第2款分別
    定有明文。
  2.查被告於前揭時地駕車因未讓幹線車輛先行，亦未隨時注意
    車前狀況，致不撞傷原告，造成原告受有雙側橈骨遠端骨折
    、右側近端骨折之傷害，經送萬芳醫院治療，於98年2月27
    日出院之情，為兩造所不爭執，復有萬芳醫院醫院診斷證明
    書、現場照片、道路交通事故調查報告表、談話紀錄表、現
    場圖可證（見本院98年度店交簡附民字第11號卷卷第21至31
    頁），再者，被告因前開事實犯過失傷害罪，經本院以99年
    度交簡上字第188號刑事判決判處拘役50日得易科罰金，並
    確定在案，亦有本院99年度交簡上字第188號刑事判決可佐
    （見審查卷第55至58頁），自堪信為真實。是被告駕車至交
    岔路口，卻疏未讓原告騎乘前述機車之幹線道車先行，致兩
    車發生碰撞，造成原告受有前開傷害，堪認被告之前述過失
    行為，為造成原告之前開傷害之原因，而有相當因果關係，
    依前揭民法規定，被告應賠償原告所受之損害。
  (二)原告請求之各項損害金額是否有理由
    按不法侵害他人之身體或健康者，對於被害人因此喪失或減
    少勞動能力或增加生活上之需要時，應負損害賠償責任。另
    不法侵害他人之身體、健康、名譽、自由、信用、隱私、貞
    操，或不法侵害其他人格法益而情節重大者，被害人雖非財
    產上之損害，亦得請求賠償相當之金額。再負損害賠償責任
    者，除法律另有規定或契約另有訂定外，應回復他方損害發
    生前之原狀，因回復原狀而應給付金錢者，自損害發生時起
    ，加給利息，第一項情形，債權人得請求支付回復原狀所必
    要之費用，以代回復原狀。民法第193條第1項、第195條第1
    項前段及第213條分別定有明文。查被告應負侵權行為之損
    害賠償責任，已如前述，茲就其應賠償之項目及金額詳述如
    下：
  1.醫藥費7,570元部分
    原告主張依其因前開傷害於臺北市立萬方醫院（下稱萬芳醫
    院）住院及就診，因此支付醫療費用費7,570元，業據原告
    提出萬芳醫院診斷證明書及醫療費用收據多紙為証為證（見
    審查卷第36至48、第69至75頁、第175至182頁），被告對於
    上開文書之真正不爭執，惟抗辯原告於車禍前已有頸椎等問
    題，及原告所稱雙手握力下降、左橈神經失調、韌帶拉傷、
    冰凍肩及巴金氏森症，非本件車禍所致，應將此部分之醫療
    費扣除。查原告因本件車禍受有「兩側橈骨遠端骨折，右側
    肱股近端骨折」之傷害，因骨折位移而以石膏固定治療，此
    有萬芳醫院99年6月7日萬院醫病字第0990004241號函可佐（
    見本院卷第11、12頁），堪認原告有復健之必要及骨科之疾
    病，再參酌本院詢問萬芳醫院關於原告因本件車禍受傷所支
    出之醫療費用，萬芳醫院於99年7月13日以萬院醫病字第099
    005212號函覆並檢附收費金額一覽表標示原告因車禍受傷所
    支出之醫療費為4,835元（見本院卷第140至144頁），加計
    復健費195元，共5,030元，堪認是原告因本件車禍所支出之
    醫療費，逾此部分，難認有理由。
  2.醫療器材費10,695元部分
    原告主張伊因前開傷害購買醫療器材，因此支出10,695元，
    並提出相關費用收據為證（見審查卷第90頁，98年度店交簡
    附民字第11號第47至49），惟被告抗辯原告所購之輪椅非係
    因系爭事故受傷所必要之支出。經查，經本院審酌本件原告
    因本件車禍而致上肢受有外傷，購置輪椅非屬因傷所必要之
    支出，且參酌萬芳醫院99年7月13日萬院醫病字第99005212
    號函載：「上肢骨折應不必使用輪椅，唯骨折處可以護具取
    代石膏，肱股骨折前一個月以半臥姿勢為佳，或許躺椅較易
    維持上述姿勢。」（見本院第141頁），堪認原告所購置之
    躺椅1,190元、紗布耗材1,000元，以及被告不爭執之護具2,
    100元、止痛凝膠250元（見審查卷第90頁，98年度店交簡附
    民字第11號第48、49頁），共支出4,540元，為原告因本件
    車禍受傷所增加之生活上必要支出，應予准許，逾此部分，
    難認是必要費用，自無理由。
  3.交通費與郵資12,674元部分：
  原告主張其因本件車禍寄發存證信函花費之郵資包含打字費
    在內共計1,989元云云，惟被告前述過失行為，並必不然造
    成原告此部分損害，其間並無相當因果關係存在，原告此項
    請求，尚無所據。
  原告主張其因前揭骨折傷害，固定回診萬芳醫院接受治療，
    因無法自行騎乘機車，且需家屬陪同搭乘計程車前往就醫及
    複診，為此共支出交通費用10,685元，惟被告抗辯其僅就原
    告至骨科複診之交通費用負損害賠償責任，其餘原告請求所
    附單據，並未舉證與本件事故之因果關係等語。經查，原告
    所提出之計程車車資收據（見本院卷第174至180頁，審查卷
    第77至87頁，98年度店交簡附民字第11號第50至58頁），經
    與萬芳醫院99年7月13日萬院醫病字第099005212號函所檢附
    收費金額一覽表標示原告因車禍受傷就診之日期（見本院卷
    第140至144頁）相核對，其中98年2月27日220元、98年3月1
    3日230元及220元、98年3月20日230元及230元、98年4月3日
    225元及230元、98年5月1日225元及230元、98年5月29日240
    元及225元、98年6月26日225元及225元、98年7月31日220元
    及215元、98年11月27日225元及220元、99年5月19日225元
    及180元，共4,240元，是原告前往萬芳醫院骨科就診所支出
    之計程車費，被告表示同意負擔，故上開期日之計程車資共
    計4,240元，此部分請求應予准許。其餘計程車資之請求部
    分，與原告至萬芳醫院骨科就診及復健日期不符，而無從認
    定為原告因本件車禍事故所支出之必要費用，為無理由。
  4.營養費191,850元部分：
    原告主張其因被告侵權行為受有前揭傷害，必須補充營養品
    ，因而支出珊瑚草、鈣片及海燕窩等營養品共計191,850元
    云云，惟依萬芳醫院99年7月13日萬院醫病字第99005212號
    函載：「（一病人是否須另行補充營養品？）應以日常飲食
    即可，骨折癒合與任何藥物或食物無任何明顯關係，不須另
    行補充營養品」（見本院卷第140、141頁），是原告雖因被
    告之侵權行為而受有前揭骨折之傷害，然無另行補充營養品
    之必要，是原告此部分請求，難認是因被告侵權行為所增加
    之必要生活費用，自無理由。
  5.看護費984,000元部分：
    原告主張其受傷後，因雙手骨折，生活起居無法自理，聘請
    看護照顧原告，需費每日1,300元，以為期3年，每月僅以20
    日計，共計請求看護費用936,000元（計算式20×12×1,300
    ×3＝936,000），加計已支出之48,000元，共計984,000元
    ，被告抗辯原告就此未提出任何證據，亦未證明與本件車禍
    之關連性及支出必要性等語。查原告於98年2月25日車禍受
    傷住院，經診斷為兩側饒骨遠端骨折及右側肱股近端骨折，
    因骨折位移不嚴重故以石膏固定採保守治療，並於98年2月
    27日出院，一般因兩側橈骨骨折之病人，需採石膏固定方式
    治療，恢復期約6到8週，因此治療期間，生活不便，需有人
    在旁協助照顧生活起居較為理想，肱骨骨折治療期間與橈骨
    骨折相同之情，此有萬芳醫院99年6月7日萬院醫病字第0990
    004241號函可考（本院卷第11、12頁），準此，本院審酌原
    告本次受傷情形，認原告有受8週之看護照顧之必要，且被
    告亦同意以每日1,300元計算看護費用（見本院卷第182頁）
    。從而，原告請求之看護費用72,800元（計算式：1,300×7
    ×8＝72,800元）部分，核屬增加原告生活上之必要費用，
    應予准許，逾此部分之請求，自無所據。
  6.精神慰撫金100萬元部分：
    按不法侵害他人之身體、健康、名譽、自由、信用、隱私、
    貞操，或不法侵害其他人格法益而情節重大者，被害人雖非
    財產上之損害，亦得請求賠償相當之金額，民法第195條第
    1項亦有明文。所謂相當，自應以實際加害情形與其名譽影
    響是否重大，及被害者之身分地位與加害人經濟狀況等關係
    定之（最高法院47年台上字第1221號判例意旨參照）。查，
    原告自承歷任臺北市政府、自來水廠、大同區與城中區之主
    任、內湖焚化廠主任後退休，目前無業（見98年度交簡上附
    民字第16號卷第11、12頁，本院卷第79頁），又原告於98年
    2月25日車禍受傷住院，診斷為兩側饒骨遠端骨折及右側肱
    股近端骨折，因骨折位移不嚴重，故以石膏固定採保守治療
    ，並於98年2月27日出院之情，已詳如前述，精神自受有相
    當痛苦；被告自承大學畢業，現於擔任汽車銷售人員，每月
    收入約4萬元，年所得40、50萬元（本院卷第79、83頁），
    再者，原告於96、97、98年間有利息所得均約為360,000元
    ，並有土地及房屋各1筆，財產總額為1,284,073元；被告於
    96、97、98年間均有股利、利息、及薪資等所得，分別為65
    1,781元、629,160元、680,925元，及有土地、房屋、汽車
    及投資等財產，財產總額為17,157,438元之事實，有稅務電
    子閘門財產所得調件明細表可考（本院卷第89至118頁）。
    本院審酌前開等情，認原告請求精神慰撫金100萬元，核屬
    過高，應以18萬元為當，逾此部分為無理由。
  7.綜上，本件原告所得請求被告賠償者為醫藥費5,030元、醫
    療器材費4,540元、交通費4,240元、看護費72,800元及精神
    慰撫金180,000元，共計266,610元。
  (三)按強制汽車責任保險之保險人依強制汽車責任保險法規定給
    付之保險金，視為加害人或被保險人損害賠償金額之一部分
    ，加害人或被保險人受賠償請求時，得扣除之，強制汽車責
    任保險法第30條定有明文。從而，保險人所給付受益人之保
    險金，可視為被保險人或加害人所負損害賠償金額之一部分
    ，受害人倘已自保險金獲得滿足，自不得又對被保險人或加
    害人再事請求(最高法院90年台上字第825號判決意旨參照）
    ，經查原告於本件車禍發生後，已自強制汽車責任保險領取
    保險金共35,320元一節，為兩造所不爭執（見本院審訴字卷
    第229頁），並有新安東京海上產物保險股份有限公司出險
    資料查詢單影本在卷可證（見本院審訴字卷第80頁）。則該
    筆保險給付依法即應自上述原告得請求賠償之金額中扣除，
    又被告已賠償原告18,800元，是原告得請求被告賠償之金額
    經扣除前述金額後，被告尚應賠償原告212,490元（266,610
    －35,320－18,800＝212,490）。
  (四)原告是否與有過失？
    按損害之發生或擴大，被害人與有過失者，法院得減輕賠償
    金額或免除之，民法第217條第1項定有明文。此項規定之目
    的在謀求加害人與被害人間之公平，倘受害人於事故之發生
    亦有過失時，由加害人負全部賠償責任，未免失諸過酷，是
    以賦與法院得減輕其賠償金額或免除之職權。查被告抗辯原
    告行經事故現場，未靠外側行駛且未注意車前狀況，亦未減
    速慢行，致所騎乘之機車撞及被告車前保險桿而摔倒在地，
    原告對本件車禍之發生與有過失云云，然觀諸車禍肇事現場
    臺北市○○區○○路3段183巷與木新路3段巷口處2旁大樓林
    立，路邊又有暫時停放之車輛擋住視線，有前揭現場照片在
    卷可稽（見98年度店交簡附民字第11號第23至27頁），則原
    告若非騎乘機車駛近該交岔路口處，必無法查知被告已駕駛
    車輛由木新路3段183巷駛出之情甚明，參以本件係被告所駕
    駛車輛車頭撞擊原告所騎機車之右側車身，亦有前揭現場之
    車損照片可考，及參酌原告當時約77歲年事已高，有戶籍謄
    本可稽（見98年度店交簡附民字第11號第32頁），對於突發
    事件之反應力，尚須一段時間與距離作反應，是依此情觀之
    ，原告對被告突然駛入交岔路口之行為，應無從閃避，或為
    適當之避讓措施為是，是原告於本案車禍事故並無任何過失
    可言，被告指稱原告亦有疏未注意車前狀況、未靠外側行駛
    及減速慢行之過失云云，顯不足採信。
六、末按「給付無確定期限者，債務人於債權人得請求給付時，
    經其催告而未為給付，自受催告時起，負遲延責任。其經債
    權人起訴而送達訴狀，或依督促程序送達支付命令，或為其
    他相類之行為者，與催告有同一之效力。」、「遲延之債務
    ，以支付金錢為標的者，債權人得請求依法定利率計算之遲
    延利息。」、「應付利息之債務，其利率未經約定，亦無法
    律可據者，週年利率為百分之五。」民法第229條第2項、第
    233條第1項前段、第203條復分別著有明文。本件原告對於
    被告之侵權行為損害賠償請求權，係屬於給付未有確定期限
    之金錢債權，又原告於98年4月8日以存證信函催告被告於7
    日內賠償其損害，有存證信函可憑（見98年度店交簡附民字
    第11號第36至39頁），以被告於98年4月12日收受該存證信
    函計算，加計7日後，即98年4月19日日後被告即應負給付遲
    延之責任。從而，原告民法第184條、第195條、第188條之
    規定，請求被告給付212,490元，及自98年4月20日起至清償
    日止，按年息5%計算之利息之範圍內，為有理由，應予准許
    。其餘請求部分，為無理由，不應准許。
七、本件原告勝訴部分係依民事訴訟法第427條訴訟適用簡易程
    序所為被告敗訴及所命給付之金額未逾50萬元之判決，依同
    法第389條第1項第3款、第5款規定，應依職權宣告假執行。
    並依同法第392條第2項規定，依被告聲請宣告被告為原告預
    供擔保後，得免為假執行。至原告敗訴部分，其假執行之聲
    請亦失所附麗，應併予駁回。
八、本件事證已臻明確，兩造其餘攻防，核與判決結果不生影響，
    爰不一一論述，併此敘明。
九、據上論結，本件原告之訴一部有理由、一部無理由，依民事
    訴訟法第79條、第389條第1項第3款、第5款、第392條第2項
    規定，判決如主文。
中    華    民    國    99    年    12    月    29    日
                  民事第五庭  審判長法  官  薛中興
                                    法  官  羅月君
                                    法  官  賴秀蘭
以上正本係照原本作成。
如對本判決上訴，須於判決送達後20日內向本院提出上訴狀。如
委任律師提起上訴者，應一併繳納上訴審裁判費。
中    華    民    國    99    年    12    月    29    日
                                    書記官  李佩芳

司法院資訊處製作；財團法人民間司法改革基金會備份。
